【裁判字號】    98,訴,1356
【裁判日期】    980930
【裁判案由】    返還不當得利
【裁判全文】
臺灣板橋地方法院民事判決              98年度訴字第1356號
原      告  蘿丹室內裝修有限公司
法定代理人  甲○○
訴訟代理人  林復宏律師
            林紹源律師
被      告  乙○○
訴訟代理人  彭上華律師
上列當事人間請求返還不當得利事件，經本院於民國98年9 月16
日言詞辯論終結，判決如下：
    主  文
原告之訴及假執行之聲請均駁回。
訴訟費用由原告負擔。
    事實及理由
一、原告起訴主張：緣原告自民國94年8 月2 日起至95年1 月18
    日止，因誤認與被告間有消費借貸關係，故陸續交付如附表
    所示之7 筆款項，金額共計新臺幣（下同）1,503,600 元（
    下稱系爭款項）予被告。嗣原告雖起訴請求被告返還系爭款
    項，但經本院97年度訴字第1414號判決認定兩造間固有系爭
    款項交付之事實，然並無原告所稱之上揭消費借貸關係存在
    。因此，原告既係誤認兩造間有消費借貸關係存在而交付被
    告系爭款項，使被告無法律上之原因而受有利益，並致原告
    受有損害。為此，爰依民法第179 條不當得利返還請求權之
    法律關係提起本件訴訟，並聲明求為判決：被告應給付原告
    1, 503,600元，及自起訴狀繕本送達翌日起至清償日，按年
    息5％ 計算之利息；並願供擔保請准宣告假執行。
二、被告則以：原告就系爭款項先係於另案（即臺灣臺北地方法
    院95年度訴字第9611號）主張系爭款項係訴外人遠東鐵櫃鋼
    鐵廠股份有限公司（下稱遠東鐵櫃鋼鐵廠）先後向其借支墊
    款，復於本院97年度訴字第1414號又改稱系爭款項係被告向
    其借款，而今卻又陳稱係無法律上之原因而交付予被告，何
    以同一事件原告前後竟有三種不同主張，顯見原告前揭說詞
    均係臨訟捏造，不足採信。又關於兩造間之金錢往來情形，
    向來均僅有原告向被告借錢調頭寸，被告從未向原告借過錢
    ，且被告借錢予原告除百萬元以上之大筆金額係以匯款方式
    交付並約定利息外，其餘小額短期之借款則均係以現金支付
    且未向原告請求利息，此可由原告於本院另案中自認曾於94
    年6 月27日、94年9 月（應係16日）、94年12月19日、95年
    3 月8 日（應係95年3 月3 日之誤），分別向被告借款3,00
    0,000 元、1,990,000 元、1,140,000 元及500,000 元，而
    被告除第4 筆款項係以現金交付原告外，其餘均係以匯款方
    式將款項匯予原告，且原告亦已分別於94年7 月16日如期還
    款、於94年12月6 日清償本利2,010,000 元、於95年1 月23
    日清償本利1,1 54,428元、於95年3 月8 日清償所借款項等
    情，即知被告所言非虛。故原告交付系爭款項予被告實係為
    償還渠之前向被告之借款，被告予以收受，並非無法律上之
    原因。況倘被告確係無法律上之原因而收受系爭款項，則原
    告於94年12月6 日及95年1 月23日分別償還2,010,000 元、
    1,154,428 元時，當可主張抵銷，何能又加計利息返還？矧
    原告尚自認於95年3 月3 日仍向被告借款500,000 元，被告
    並已於當日交付500,00 0元予原告，益證於95年3 月3 日前
    被告並未積欠原告任何款項，否則原告當會主張該筆500,00
    0 元之交付係還款而非借款，更不會於95年3 月8 日清償該
    筆500,000 元借款而不主張抵銷等語，資為抗辯，並聲明求
    為判決：原告之訴及假執行之聲請均駁回，如受不利判決，
    願供擔保請准宣告免為假執行。
三、原告主張自94年8 月2 日起至95年1 月18日止，因誤認與被
    告間存有消費借貸關係，而陸續交付系爭款項金額共1,503,
    600 元予被告。嗣原告起訴請求返還系爭款項，然經本院97
    年度訴字第1414號判決認定兩造間並不存在消費借貸關係，
    但確有系爭款項交付之事實，原告既係誤認有消費借貸關係
    而交付被告系爭款項，則被告即屬無法律上之原因而受有利
    益，並致原告受有損害。為此，爰依不當得利之法律關係，
    訴請被告返還等語。被告對於曾收受系爭款項乙節並不爭執
    ，惟否認係無法律上之原因而受有利益，並辯稱系爭款項是
    原告為清償先前向被告之借款所交付之用等語。經查：
  (一)按當事人主張有利於己之事實者，就其事實有舉證之責任，
    民事訴訟法第277 條前段定有明文；又民事訴訟如係由原告
    主張權利者，應先由原告負舉證之責，若原告先不能舉證，
    以證實自己主張之事實為真實，則被告就其抗辯事實即令不
    能舉證，或其所舉證據尚有疵累，亦應駁回原告之請求；請
    求履行債務之訴，除被告自認原告所主張債權發生原因之事
    實外，應先由原告就其主張此項事實，負舉證之責任，必須
    證明其為真實後，被告於其抗辯事實，始應負證明之責任，
    此為舉證責任分擔之原則，最高法院亦分別著有17年上字第
    917 號、43年台上字第377 號判例意旨可資參照。次按主張
    不當得利請求權之原告，係因自己之行為致造成原由其掌控
    之財產發生主體變動，則因該財產變動本於無法律上原因之
    消極事實舉證困難所生之危險自應歸諸原告，始得謂平。是
    以原告對不當得利請求權之成立要件應負舉證責任，亦即原
    告必須證明其與被告間有給付之關係存在，且被告因其給付
    而受有利益以及被告之受益為無法律上之原因，始能獲得勝
    訴之判決（最高法院91年度台上字第1673號判決意旨參照）
    ；又如受利益人係因給付而得利時，所謂無法律上之原因，
    係指給付欠缺給付之目的，故主張該項不當得利請求權存在
    之當事人，自應舉證證明該給付欠缺給付之目的（最高法院
    97年度台上字第332 號判決意旨參照，另最高法院94年度台
    上字第542 號、第1036號判決意旨亦採相同見解）。本件原
    告既主張被告收受其所交付之系爭款項係構成不當得利，且
    被告對於曾收受系爭款項乙節亦不爭執，揆諸前揭說明，原
    告自應就其給付係欠缺給付之目的負舉證責任。
  (二)原告主張自94年8 月2 日起至95年1 月18日止，陸續交付系
    爭款項金額共1,503,600 元予被告之事實，業據原告提出其
    上有被告親自簽名之支票存根、付款簽收簿、請款單等影本
    附卷為證（見本院卷第6 至12頁），且為被告所不爭執，自
    堪信為真實。又原告復主張渠曾依據消費借貸法律關係請求
    被告返還系爭款項，惟因原告僅能證明曾交付系爭筆款項予
    被告，卻未能證明兩造間確存有消費借貸關係，而經本院以
    97年度訴字第1414號判決原告敗訴確定在案等情，亦有上開
    民事判決影本1 份附卷可憑（見本院卷第13至17頁），且被
    告對此亦未加爭執，固同堪信為真，然此充其量僅能認該特
    定之法律關係（即消費借貸）不存在，尚非得因此即推論其
    給付欠缺給付之目的，蓋衡諸常情，交付金錢之原因非只一
    端，或為贈與，或為買賣，或為確保當事人間已存在之法律
    關係，或為消滅已存在之法律關係，自不能徒以有交付金錢
    之事實以及業經另案認定非屬消費借貸關係，即據此反面推
    論原告主張被告收受系爭款項係為無法律上原因云云，確屬
    實在。因此，原告主張由於兩造間業經本院判決確認並無消
    費借貸關係存在，但確有系爭款項交付之事實，已足堪認被
    告收受系爭款項係屬無法律上之原因云云，即尚嫌率斷，難
    以遽採。
  (三)再者，參以原告就交付系爭款項之目的，先係於另案（即臺
    灣臺北地方法院95年度訴字第9611號）陳稱乃係原告為訴外
    人遠東鐵櫃鋼鐵廠代墊之工程款，被告僅係代訴外人遠東鐵
    櫃鋼鐵廠向原告請領之人云云（見本院卷第28反面），嗣後
    又於本院另案（即本院97年度訴字第1414號）改稱係被告向
    原告借款云云（見本院卷第14頁），復於本案又稱係被告所
    受領之不當得利等情，顯見原告就系爭款項交付之目的，前
    後所述反覆且矛盾不一。反之，觀諸被告不論係於另案抑或
    本案，身分為證人或被告時，其到庭所為之證述及抗辯，均
    係稱系爭款項乃因原告前向被告借款，為清償借款而交付被
    告等語，前後所述始終一致，亦難認原告所稱被告收受系爭
    款項為無法律上之原因云云為真實。
  (四)更何況，原告於94年6 月27日曾向被告借款3,000,000 元，
    已於同年7 月16日還款，清償方式係用票據還款；於94年9
    月16 日 曾向被告借款1,990,000 元，於同年12月6 日還款
    ，還款金額為2,010,000 元，多還20,000元為利息，清償方
    式係用匯款還款；於94年12月19日曾向被告借款1,140,000
    元，已於95年1 月23日還款，清償方式係以票據還款；於95
    年3 月3 日曾向被告借款500,000 元，已於同年3 月8 日還
    款，清償方式亦係用票據還款之事實，業為原告於本院98年
    9 月16日言詞辯論程序中自認（見本院卷第45頁），被告則
    對原告所述上揭4 筆款項之借貸及清償情形並無意見，自堪
    認定屬實。則觀諸原告所指稱因誤認兩造間存有消費借貸關
    係而交付予被告之系爭款項其期間係於94年8 月2 日至95年
    1 月18日間，核與前述原告自認向被告所借之4 筆借款期間
    互有交錯，倘如原告所稱系爭款項係原告誤認兩造間存有消
    費借貸關係而貸與被告，衡情渠又焉會於被告尚積欠其1,01
    0,000 元時，仍加計20,000元利息於94年12月6 日共還款2,
    010,000 元予被告，而不主張扣抵？甚於95年1 月23日、3
    月8 日被告仍積欠原告借款時，亦如數還款，而非於抵銷後
    再行還款？此實與常情有違。甚且倘原告若尚有資金可供貸
    與被告，渠又何需於94年9 月16日、12月19日及95年3 月3
    日分別向被告借款？參以被告所貸與原告之借款金額均顯逾
    原告所主張之系爭款項，甚至單筆有高達3,000,000 元之譜
    ，反觀系爭款項金額則均在百萬元以下，且有僅20,000元之
    小額數目等情，可徵被告實為兩造中較有經濟實力之人，益
    見被告辯稱兩造間之往來向來只有被告借錢給原告，並無原
    告借錢給被告等語，應非子虛。原告雖仍以各筆款項均係各
    自獨立，且有明確之借、還記載，被告所稱如有借款就不會
    還款云云，顯與社會生活經驗不符云云為辯，惟依上述說明
    ，再參諸一般客觀之社會情狀，本院認原告上揭之主張方係
    與常情有所不符，即其所言並不足採。
  (五)此外，另由於原告迄至本件言詞辯論終結時仍未提出其他積
    極事證，以資證明被告收受受系爭款項確係無法律上之原因
    ，即原告並未盡其舉證之責任，則揆諸前揭判例意旨，縱令
    被告抗辯其收受系爭款項之原因事實亦因無法舉出證據證明
    而有所疵累，亦應駁回原告之請求。是原告主張被告收受系
    爭款項，而受有利益，致其受有損害，應負不當得利之返還
    責任云云，即屬無據，並無可採。至原告雖聲請傳訊證人甲
    ○○到庭作證云云，惟參酌證人甲○○既係原告之法定代理
    人，渠與原告間自有重大利害關係存在，所為證詞難免偏頗
    與渠有利害關係之一方。是本院因認於無其他證據可供提出
    ，俾便本院審酌、佐證情況下，縱令本院依原告聲請傳訊證
    人甲○○到庭，惟渠所為有利原告方面之證述，既尚難遽予
    採信，自無加以傳訊之必要，附此敘明。
四、綜上所述，原告既未能先行舉證證明被告收受系爭款項係屬
    無法律上之原因者，而被告所為清償借款之抗辯等語，復堪
    認應非子虛，則其主張依民法不當得利之法律關係，請求被
    告應給付1,503,600 元，及自起訴狀繕本送達翌日即98年6
    月26日（見本院卷第27頁）起至清償日止，按年息5 ％計算
    之利息，自屬於法無據，應予駁回。又原告之訴既經駁回，
    其假執行之聲請亦失所附麗，應併駁回之。
五、結論：本件原告之訴為無理由，依民事訴訟法第78條，判決
    如主文。
中    華    民    國    98    年    9     月    30    日
                  民事第一庭法  官  黃若美
以上正本係照原本作成
如對本判決上訴，須於判決送達後20日內向本院提出上訴狀
中    華    民    國    98    年    9     月    30    日
                            書記官  江怡萱
附表：
┌──┬────┬─────┬─────────────┐
│編號│交付日期│ 本    金 │       付款方式           │
├──┼────┼─────┼─────────────┤
│ 一 │940802  │610,000元 │支票給付；票號UA0000000； │
│    │        │          │發票日940816；付款銀行第一│
│    │        │          │銀行總行營業部。          │
├──┼────┼─────┼─────────────┤
│ 二 │940928  │200,000元 │現金。                    │
├──┼────┼─────┼─────────────┤
│ 三 │941109  │100,000元 │現金。                    │
├──┼────┼─────┼─────────────┤
│ 四 │941115  │20,000元  │支票給付；票號VA904313；發│
│    │        │          │票日941120；付款銀行第一銀│
│    │        │          │行總行營業部。            │
├──┼────┼─────┼─────────────┤
│ 五 │941129  │80,000元  │現金。                    │
├──┼────┼─────┼─────────────┤
│ 六 │950103  │400,000元 │現金。                    │
├──┼────┼─────┼─────────────┤
│ 七 │950118  │93,600元  │現金。                    │
├──┴────┴─────┴─────────────┤
│總計：1,503,600元                                     │
└───────────────────────────┘


司法院資訊處製作；財團法人民間司法改革基金會備份。
